【裁判字號】    94,上訴,1207
【裁判日期】    950328
【裁判案由】    誣告等
【裁判全文】
臺灣高等法院臺南分院刑事判決        94年度上訴字第1207號
上  訴  人  臺灣雲林地方法院檢察署檢察官
上  訴  人
即  被  告  甲○○
選任辯護人  林再輝  律師
上列上訴人因被告誣告等案件，不服臺灣雲林地方法院94年度訴
字第323號中華民國94年10月12日第一審判決（起訴案號：臺灣
雲林地方法院檢察署93年度偵字第3303號），提起上訴，本院判
決如下：
    主  文
上訴駁回。
    事  實
一、緣甲○○於民國（下同）88年間，在雲林縣斗六市○○路附
    近與已婚之乙○○因擺設之攤位相鄰而相識，二人並自89年
    3至5月間起交往甚密，成為男女朋友，且進而發生性關係。
    嗣甲○○於89年9月24日開立號碼為TH-02801號至TH-02804
    號，發票日皆為89年9 月25日，票面金額各為新台幣（下同
    ）25萬元之本票4張（金額共100萬元），並於當晚10時30分
    許，在斗六市受天宮廁所旁，將系爭本票四張交付予乙○○
    收執。乙○○為使甲○○給付票款，於89年10月3 日向台灣
    雲林地方法院具狀聲請就上開4 張本票強制執行獲准，甲○
    ○雖提起確認本票債權不存在之訴以資救濟，然於上開案件
    訴訟期間，為避免自己之不動產遭乙○○聲請查封，竟與其
    妹曾春琴共同基於使公務員登載不實之犯意聯絡，於89年10
    月17日，向雲林縣斗六市地政事務所，提供不實之債權證明
    ，致該所承辦公務員誤以為二人間之借貸關係為真實，將此
    不實事項登載於職務上掌管之土地、建物登記簿公文書上，
    而將甲○○所有座落雲林縣斗六市○○段911 號土地及其上
    建號為雲林縣斗六市○○段203 號之建物（門牌號碼：雲林
    縣斗六市○○里○○路501巷276號）均設定抵押權登記予曾
    春琴，足以生損害於乙○○及地政機關對土地登記管理之正
    確性；甲○○明知簽發本票4 張交予乙○○，並非乙○○以
    仙人跳恐嚇取財方式所得，竟意圖使乙○○受刑事處分，而
    先於同年9月27日晚上7時許，前往雲林縣警察局斗六分局石
    榴派出所，向執勤員警誣告乙○○以仙人跳之方式恐嚇取財
    ，復於同年10月18日，以同一事實，向臺灣雲林地方法院檢
    察署具狀誣告乙○○恐嚇取財，該署因而分案偵辦（曾春琴
    被訴使公務員登載不實罪部分已判決確定）。
二、案經乙○○訴由臺灣雲林地方法院檢察署檢察官偵查起訴。
    理  由
壹、有罪部分：
一、使公務員登載不實罪部分
    訊據被告甲○○、曾春琴對於提供不實債權證明，將被告甲
    ○○所有上開土地、建物虛偽設定抵押權登記予曾春琴之犯
    罪事實供承不諱，核與告訴人乙○○指訴之情節相符，並有
    上開土地、建物登記簿謄本附卷可稽，事證明確，被告二人
    此部分犯行洵堪認定。
二、誣告罪部分：訊據被告甲○○對於其於89年9月27日晚上7時
    許前往雲林縣警察局斗六分局石榴派出所，向執勤員警申告
    乙○○以仙人跳之方式恐嚇取財，復於同年10月18日，以同
    一事實，向臺灣雲林地方法院檢察署具狀訴請偵辦乙○○涉
    犯恐嚇取財罪嫌等情固不諱言，並有89年10月18日之刑事告
    訴狀附卷可憑。然被告甲○○矢口否認有何誣告犯行，辯稱
    ：上開本票確係因乙○○恐嚇取財所開立，並非借貸款項，
    伊並無誣告云云。然查：
(一)被告甲○○向臺灣雲林地方法院檢察署申告乙○○恐嚇取財
    經不起訴處分之情，有告訴狀附臺灣雲林地方法院檢察署89
    年度他字第1558號卷第1頁及不起訴處分書附4634 號89年度
    偵字第4634號卷內可憑，被告案件偵查中，就告訴人乙○○
    以仙人跳方式對其恐嚇取財之情節，僅泛言指稱：告訴人係
    於89年9 月23日以電話告知二人之婚外情事跡敗露被人拍照
    ，有人要翻其擺設之攤位，並要求1 百萬元解決云云，提出
    乙○○書寫銀行帳戶之字條一紙為證，惟查倘乙○○以有人
    要翻其擺設之攤位，並要求1 百萬元解決，而要求簽發一百
    萬元本票，則該本票應交付恐嚇之人，而非交付乙○○，乙
    ○○豈有理由要求被告將款匯入乙○○帳戶，被告豈會同意
    匯入乙○○帳戶而接受該字條，故被告簽發四張本票之原因
    ，應係乙○○向其借款。被告甲○○對於事隔4日後之89年9
    月27日晚上有夥同林春其、黃宏二、謝昭鐘等3 名友人至告
    訴人乙○○夫婦住處索回本票之情並不爭執，倘如被告所言
    ，渠會因怕被人舉發婚外情而心生畏懼，並進而開立合計金
    額高達1百萬元之本票4紙予以掩飾，何以於數日後竟登門索
    回本票，不怕因此舉會使婚外情事跡敗露，與常情有違。而
    被告雖於89年9 月27日向執勤員警申告乙○○以仙人跳之方
    式恐嚇取財，但被告於89年10月16日向台灣雲林地方法院民
    事庭提出起訴確認本票債權關係不存在，所提理由係被告為
    乙○○調度資金而簽發本票，有起訴狀在他字1558號卷可稽
    （未編頁數），被告於翌日即89年10月17日始以乙○○恐嚇
    取財取得系爭本票為由，向民事庭提起抗告，有抗告狀在他
    字卷可按，倘該本票為乙○○恐嚇取得，為何被告起訴時主
    張為無款關係？足徵被告甲○○指稱：係因遭告訴人仙人跳
    恐嚇取財才開立系爭本票云云，顯屬虛構。
(二)告訴人乙○○雖主張上開本票款項係被告甲○○陸續向其借
    款所累積的金額，並提出提領紀錄5 份為證，然觀諸提領紀
    錄，時間係在88年5 至12月間，然其於原審審理中證稱：伊
    與甲○○自88年間相識，迄89年3至5月間才開始交往，至89
    年5、6月間才發生性關係等語（見原審卷111-112 頁），足
    見在88年12月以前，其與被告甲○○並無深交，竟會陸續出
    借達1 百餘萬元之高額款項予被告甲○○，顯有違常情。經
    原審以此點詰問證人乙○○，其證稱：當時雖是普通朋友關
    係，但因伊與甲○○一起簽賭六合彩，甲○○即向伊借錢云
    云，核與其於原審斗六簡易庭確認本票債權不存在之民事案
    件答辯狀中所陳明：係因雙方交往密切，惑於甜言蜜語，才
    陸續借錢予甲○○等情（見原審六簡字第248 號卷第52頁）
    不符。再者，被告甲○○就上開本票對告訴人提起確認本票
    債權不存在之訴，台灣雲林地方法院斗六簡易庭及民事簡易
    案件上訴合議庭，均以無法證明雙方間存有借貸關係，認定
    本票債權不存在，而判處被告甲○○勝訴確定在案，有台灣
    雲林地方法院斗六簡易庭89年度六簡字第248 號民事判決、
    90年度簡上字第4 號民事判決正本附卷可憑。是證人乙○○
    證稱：票款係清償雙方往來之借款云云，亦不足採，應係乙
    ○○將帳戶內錢用掉，為怕其夫追問，而向被告借款，欲彌
    補虧空。
(三)按刑法第169條第1項誣告罪之成立，以意圖他人受刑事處分
    或懲戒處分，而為虛偽之告訴告發報告者為要件。所謂虛偽
    係指明知無此事實故意捏造而言，最高法院著有44年台上字
    第88號刑事判例意旨足資參照。本件被告簽發系爭本票應係
    乙○○向之借款，並非恐嚇取財，然被告甲○○明知並無遭
    告訴人仙人跳恐嚇取財之事實，竟故予捏造，而接續向有偵
    查犯罪權限之雲林縣警察局斗六分局石榴派出所、臺灣雲林
    地方法院檢察署提出告訴，誣指告訴人乙○○涉犯恐嚇取財
    罪嫌，即與誣告罪之構成要件相符。綜上，事證明確，被告
    甲○○此部分犯行，亦堪認定。
三、核被告甲○○所為，係犯刑法第169條第1項之誣告罪、第
    214 條之使公務員登載不實罪。被告與同案共犯曾春琴二人
    間就使公務員登載不實罪犯行部分，有犯意聯絡及行為分擔
    ，皆為共同正犯。被告甲○○所犯上開二罪，犯意各別，罪
    名互異，應予分論併罰。被告雖先後向斗六分局石榴派出所
    及臺灣雲林地方法院檢察署誣指告訴人涉犯恐嚇取財罪嫌，
    然內容相同，顯出於一個誣告犯意，而為誣告行為的接續動
    作，應僅論以一誣告罪。
四、原審因予適用刑法第28條、第169條第1項、第214條、第 41
    條第1項前段、第51條第5款，罰金罰鍰提高標準條例第1 條
    前段、第2 條，並審酌被告甲○○因與告訴人間之本票債權
    糾紛，竟起意誣告，使告訴人受有訟累，並浪費國家司法資
    源，犯後就此部分執詞辯解，並無悔意等情狀，量處誣告罪
    部分有期徒刑七月，登載不實罪部分，有期徒刑四月，並定
    應執行刑有期徒刑十月，本院核其認事用法俱無不合，量刑
    亦稱妥適，被告上訴意旨否認犯罪，空言指摘原判決不當，
    為無理由，應予駁回。
貳、無罪部分：
  一、公訴意旨另以：被告甲○○因反悔不願給付系爭上開票款
      ，並欲將上開4張本票索回，於89年9月27日下午，即基於
      恐嚇取財之意圖不法所有犯意，以如不交出本票，將即刻
      向其夫吳龍發揭發二人間之越軌關係等語為要脅，要求乙
      ○○交出該4張本票不遂，並於當晚7、8 時許，夥同林春
      其、黃宏二、謝昭鐘等3 名友人，共同前往斗六市○○路
      230 巷57弄18號乙○○夫妻住處，向乙○○之夫吳龍發揭
      穿2人交往關係，要求吳龍發叫其妻出面返還持有之4張本
      票，並與黃宏二基於共同犯意聯絡，由黃宏二恐嚇稱：「
      如不交出本票，要放火燒屋」等語，惟乙○○並未返家而
      未順利取得上開4張本票，因認被告甲○○此部分涉犯恐
      嚇取財未遂罪嫌云云。
  二、按犯罪事實應依證據認定之，無證據不得認定其犯罪事實
      ；又不能證明被告犯罪者，應諭知無罪之判決，刑事訴訟
      法第154條第2項、第301條第1項前段分別定有明文。又按
      刑事訴訟法上所謂認定犯罪事實之證據，係指足以認定被
      告確有犯罪行為之積極證據而言，如未能發現相當證據或
      證據不足以證明，自不能以推測或擬制之方法，以為裁判
      基礎，最高法院29年上字第3105號及40年台上字第86號分
      別著有判例可資參照。本件公訴人認被告甲○○涉犯上開
      恐嚇取財未遂罪嫌，無非以告訴人乙○○之指訴及證人吳
      龍發之證言為其主要論據。
  三、訊據被告甲○○矢口否認有上開恐嚇取財犯行，辯稱：伊
      只是邀約友人一起去索回本票，沒有恐嚇取財之意等語。
      經查：
    (一)按共同正犯之所以應對其他共同正犯所實施之行為負其全
      部責任者，以就其行為有犯意之聯絡為限，若他犯所實施
      之行為，超越原計畫之範圍，而為其所難預見者，則僅應
      就其所知之程度，令負責任，未可概以共同正犯論，最高
      法院著有50年度台上字第1060號刑事判例可資參照。
    (二)本件證人即告訴人乙○○於原審審理中結證證稱：
      89年9 月27日下午被告甲○○打電話給我，是說會想辦法
      還我錢，沒有提到本票的事，後來黃宏二來找我，叫我本
      票還給甲○○什麼都好講，如果不還，會給我死得很難看
      等語（見原審卷112－114頁）；惟該次僅有黃宏二一人去
      找乙○○, 被告未在場，尚難認被告對黃宏二當時之恐嚇
      言行有犯意聯絡。證人吳龍發於原審審理時結證證稱：有
      一天（即89年9月27日）晚上，甲○○就帶3個人到我家，
      說有開4 張票給乙○○，要乙○○還他，他帶的其中一個
      人喝醉了，就鬧說：「打啊，拿出來，不然放火」，並指
      認是黃宏二說上開話的等語（見原審卷第115 頁）。惟被
      告及證人謝春其均稱出言恐嚇之人是謝昭鐘，而非黃宏二
      ，且稱謝昭鐘是喝醉了才出此言，故並無其他補強證據，
      證明被害人吳龍發之指訴為真實（乙○○雖指訴被告去她
      家恐嚇，惟當時乙○○走避在外，乙○○所述為傳聞證據
      ，無證據能力驗）。故黃宏二是否恐嚇取財，尚屬不能證
      明，則被告有無與黃宏二共同犯意聯絡，亦屬不能證明，
      況依乙○○及吳龍發之證言，出言恐嚇者均係黃宏二，被
      告甲○○復否認有授意黃宏二出言恐嚇，僅是邀約黃宏二
      等人去取回系爭本票，因黃宏二於原審審理時援引刑事訴
      訟法第181 條恐因陳述致自己受刑事訴追之規定，拒絕證
      言，而無法進一步查證被告與黃宏二有事前謀議、行為分
      擔，依「罪疑惟輕」法則及上開判例意旨，在無積極證據
      證明被告甲○○與黃宏二就出言恐嚇部分，有犯意聯絡及
      行為分擔之情事，即難認被告甲○○與黃宏二為共同正犯
      關係。況證人吳龍發亦證稱：黃宏二說上開言詞當時已喝
      醉，是黃宏二說話當時有否恐嚇取財之犯意，亦非無疑。
      綜上，公訴人所舉之證據，尚難使原審確信被告甲○○有
      恐嚇取財未遂之犯行，故公訴人控訴被告恐嚇取財未遂之
      犯罪事實，尚屬不能證明，此外又查無其他任何積極之證
      據，足認被告有上述犯行，因此原審以不能證明被告犯罪
      而諭知無罪之判決，核無不合，檢察官上訴意旨，仍執前
      詞，指摘原判決不當，非有理由，應予駁回。
據上論結，應依刑事訴訟法第368條，判決如主文。
本案經檢察官趙中岳到庭執行職務。
中    華    民    國    95    年    3     月    28    日
                  刑事第五庭    審判長法  官  楊明章
                                      法  官  顏基典
                                      法  官  楊子莊
以上正本證明與原本無異。
誣告罪部分如不服本判決，應於收受本判決後十日內向本院提出
上訴書狀。其未敘述上訴理由者並得於提起上訴後十日內向本院
補提理由書狀（均須按他造當事人之人數附繕本）「切勿逕送上
級法院」。
使公務員登載不實罪、恐嚇取財罪部分不得上訴。
                                      書記官  王全龍
中    華    民    國    95    年    3     月    29    日
附錄本案論罪科刑條文：
中華民國刑法第169條第1項
意圖他人受刑事或懲戒處分，向該管公務員誣告者，處 7 年以下
有期徒刑。
 中華民國刑法第214條
(使公務員登載不實罪)
明知為不實之事項，而使公務員登載於職務上所掌之公文書，足
以生損害於公眾或他人者，處3年以下有期徒刑、拘役或500元以
下罰金。


司法院資訊處製作；財團法人民間司法改革基金會備份。
